【裁判字號】    97,簡上,1316
【裁判日期】    980325
【裁判案由】    詐欺
【裁判全文】
臺灣板橋地方法院刑事判決            97年度簡上字第1316號
公  訴  人  臺灣板橋地方法院檢查署檢察官
上  訴  人
即  被  告   甲○○○○○○  .
選任辯護人  林雅君律師
上列上訴人因詐欺案件，不服本院97年度簡字第6688號中華民國
97年8 月8 日第一審判決（聲請簡易處刑案號：97年度偵字第17
144 號），提起上訴，本院管轄之第二審合議庭判決如下：
    主  文
原判決撤銷。
甲○○○○○○ ○○○○○○○ ○○○○○○無罪。
    理  由
一、聲請簡易判決處刑意旨略以：上訴人即被告甲○○○○○○○○○○○○○ ○○○○○○（下簡稱萊恩）係菲律賓國籍之在台工作人
    士，明知其行動電話號碼及SIM 卡若提供他人使用，可能幫
    助他人為詐欺犯行，竟仍基於幫助他人詐欺之犯意，於96年
    5 月6 日許，在臺北縣永和市，將其所申辦門號0000000000
    號易付卡之SIM 卡1 張寄送給姓名、年籍均不詳之詐欺集團
    成員使用，容任該犯罪集團使用上揭行動電話以遂行犯罪。
    嗣該犯罪集團之成員，(一)於96年5 月18日晚上18時20分許，
    以前開電話向乙○○稱乙○○先前郵局帳號設定為約定轉帳
    ，導致其之帳戶出現異常狀況，致乙○○陷於錯誤，乃依其
    指示操作提款機，而將其帳戶內之款項29,989元匯至由STA
    ANA OLIVERUZ LOPEZ（下簡稱歐立維）所申設兆豐國際商業
    銀行竹南簡易分行（聲請簡易判決處刑書誤載為中國信託商
    業銀行竹南分行）帳號000-0000000000000000號帳戶內，至
    此始知受騙。(二)於96年5 月18日某時，以前開電話向丁○○
    稱其先前至ATM 匯款以支付交易價金時，因操作錯誤致設定
    付款方式為分期付款，並指示丁○○至彰化縣溪湖鎮溪湖郵
    局之自動櫃員機操作以更正錯誤，致丁○○陷於錯誤，乃依
    其指示使用英文介面操作，而於同日18時51分許，將其所有
    帳戶內之9,999 元轉出，匯至歐立維所有前揭帳戶，丁○○
    至此始知受騙。因認被告涉有刑法第30條第1 項、第339 條
    第1 項之幫助詐欺罪嫌。
二、按犯罪事實應依證據認定，無證據不得推定其犯罪事實；又
    不能證明被告犯罪者，應諭知無罪之判決，刑事訴訟法第15
    4 條第2 項、第301 條第1 項前段分別定有明文。又事實之
    認定，應憑證據，如未能發現相當證據，或證據不足以證明
    ，自不能以推測或擬制之方法，為裁判基礎；且認定不利於
    被告之事實須依積極證據，苟積極證據不足為不利於被告事
    實之認定時，即應為有利於被告之認定；另認定犯罪事實所
    憑之證據，雖不以直接證據為限，間接證據亦包括在內，然
    而無論直接證據或間接證據，其為訴訟上之證明，須於通常
    一般之人均不致有所懷疑，而得確信其為真實之程度者，始
    得據為有罪之認定，倘其證明尚未達到此一程度，而有合理
    之懷疑存在而無從使事實審法院得有罪之確信時，即應由法
    院為諭知被告無罪之判決（最高法院40年台上字第86號、30
    年台上字第816 號、76年台上字第4986號判例意旨可資參照
    ）。末按檢察官對於起訴之犯罪事實，應負提出證據及說服
    之實質舉證責任。倘其所提出之證據，不足為被告有罪之積
    極證明，或其指出證明之方法，無從說服法院以形成被告有
    罪之心證，基於無罪推定之原則，自應為被告無罪判決之諭
    知（最高法院92年台上字第128 號判例意旨參照）。
三、公訴人認被告萊恩涉犯上開罪嫌，無非係以(一)被告之供述；
    (二)告訴人乙○○、丁○○之指訴；(三)卷附匯款單2 紙、前開
    帳戶之存提明細在1 份，為其主要論據。訊據被告固坦承其
    確有申辦門號0000000000號易付卡之SIM 卡1 張等情屬實，
    惟堅決否認有何幫助詐欺犯行，辯稱：我有將門號00000000
    00號之易付卡寄到雲林縣麥寮給我的朋友SAJID PEREZ （下
    簡稱沙吉），因為沙吉問我有沒有多的易付卡，我說有，但
    當沙吉問我時，我並沒有將易付卡帶在身上，是回去之後才
    用郵寄的方式寄給沙吉的。我也知道沙吉他自己有SIM 卡，
    但他只是要一個多的SIM 卡而已，我並沒有多問，而沙吉並
    沒有說什麼時候會將我所寄的易付卡還給我。沙吉並沒有給
    我任何好處或報酬，他現在已經回去菲律賓了等語。
四、經查：
(一)、被告於96年1 月5 日向臺灣大哥大股份有限公司，以預付卡
    方式，申請門號0000000000號行動電話使用，此為被告坦認
    屬實，並有臺灣大哥大行動電話門號查詢單明細表1 份在卷
    可稽（見偵查卷第49頁）；嗣有不詳人士分別於96年5 月18
    日20時20分許及同年月日18時51分許，以上揭行動電話為聯
    絡工具，而與被害人乙○○及丁○○聯絡，向被害人乙○○
    及丁○○施以前述詐術，使渠等均陷於錯誤而依指示分別匯
    款29,989元及9,999 元至前揭歐立維帳戶內等情，業經被害
    人乙○○及丁○○於警詢時指訴綦詳，並有自動櫃員機儲戶
    交易明細表2 紙、歐立維所申設前揭帳戶之新台幣存摺類存
    款綜合約定書及客戶存款資料明細表各1 份在卷可憑（見偵
    查卷第27、30、43至45頁）。是以，有不詳姓名年籍人士利
    用被告所申辦之上開行動電話，詐騙被害人乙○○及丁○○
    之財物等情，可以認定。
(二)、而被告確有於96年5 月7 日以郵寄掛號（掛號條碼：000000
    00000000000000號）至雲林麥寮，收件人為SAJID PEREZ 之
    行為，有板橋七十支永和永安郵局掛號郵件查詢單存卷可資
    佐證（見本院卷第6 頁、第63頁），足徵被告辯稱其係將上
    開行動電話門號SIM 卡交付予其朋友沙吉乙事，尚非憑空虛
    捏。
(三)、則本件應進一步審究之事項厥為：被告於寄送上揭門號SIM
    卡予其友人沙吉之際，是否能預見若將其所申辦之上開SIM
    卡提供予他人使用，可能因此供不法詐騙份子以撥打電話之
    方式，詐騙他人財物，而仍不違背其本意將該SIM 卡寄送交
    付？意即被告是否有以交付SIM 卡之方式幫助他人詐欺取財
    之不確定故意？第查：
  (1)所謂行動電話預付卡，係以先行購買儲值卡或轉帳儲值方式
    ，預先支付通話費用，與一般行動電話係以先行通話再登帳
    繳費方式，支付通話費用，有所不同。就向電信業者申請取
    得SIM 卡，再插入行動電話機具，俾供通話使用乙節，固無
    不同。惟一般行動電話係先行通話再登帳繳費，通話金額並
    無上限，苟遭他人盜打使用，可能損失慘重；然而預付卡行
    動電話儲值金額通常僅有數百元，倘遭他人使用，損失金額
    別無可能超越已儲值之額度。而被告陳稱其將該SIM 卡交給
    友人沙吉時，該SIM 卡已沒有儲值等語，則即使被告交付該
    SIM 卡予沙吉使用後，沙吉另有交付予他人使用，對被告而
    言亦未有損失。況且，被告隻身一人在臺灣幫傭，舉目無親
    ，則其對於同在他鄉之友人予以照應，並互通有無，此乃情
    理之常。是以，被告應同鄉友人沙吉要求而會大方交付上開
    SIM 卡予沙吉使用，並非不可能，尚難認與常情有違。
  (2)而依常理而言，一般智慮健全且有社會經驗之成年人固然當
    知如自己所申領之帳戶存摺、提款卡、印鑑等物品遭竊或遺
    失，為防止拾得或竊得之人盜領其存款或作為不法使用而徒
    增訟累，必於發現後立即報警或向金融機構辦理掛失止付，
    在此種情形下，詐欺集團成員如仍以該帳戶作為犯罪工具，
    則渠等向他人詐騙，並誘使被害人將款項匯入該帳戶之後，
    極有可能因帳戶所有人掛失止付而無法提領，致使先前大費
    周章從事之詐欺犯罪行為，日後卻無法獲得任何利益。因此
    ，在詐欺集團使用人頭帳戶犯罪之類型，詐欺集團為確保其
    成員所使用之帳戶不被停用，致使詐騙所得金額遭凍結而無
    法提領，通常詐欺集團均係使用以金錢收購或來路明確之帳
    戶，以便渠等能自由使用該等帳戶進行提款、轉帳等動作。
    然相對於此，在詐欺集團使用人頭電話犯罪之類型，倘若詐
    欺團成員係依不詳管道取得他人之行動電話門號供渠等做為
    聯絡被害人之工具，則彼時渠等目的不外乎為隱藏其真實身
    分，以免被害人及警調單位循線追查該門號申請人後，因而
    曝露其行蹤並遭追訴，遂不時更換詐騙電話號碼，故詐欺集
    團成員祇需掌握被害人之聯絡電話已足，並無需提供固定聯
    絡電話供被害人與之聯絡，則縱使詐欺集團成員所使用之電
    話號碼，嗣後遭電話申請人掛失停用，仍對於詐欺集團已遂
    行之詐騙行為無礙，蓋因渠等尚可以其他人頭電話繼續與被
    害人聯絡，所以，詐欺集團成員並無需事先確保所使用之電
    話號碼不被停用，而以金錢收購來路明確之電話門號。況且
    ，縱使一般智慮健全且有社會經驗之本國成年人，對於其所
    申購儲值型行動電話門號一旦有遺失或遭竊之情形，除意識
    到在儲值額度內遭人盜打之風險外，是否會即刻意識到另有
    遭人供做犯罪使用，而於發現後立即報警或向電信公司辦理
    掛失止付，並非無疑。
  (3)固然近年來詐騙集團猖獗，政府及大眾傳播媒體確已一再廣
    為宣導，民眾應該注意避免受騙或淪為詐騙幫手。惟被告為
    菲律賓籍人士，於95年2 月23日始初次入境本國擔任監護工
    ，此有中華民國外僑居留證、簽證影本各1 紙在卷可稽（見
    偵查卷第14至15頁），且被告並不諳中文及本國語言，此由
    被告於警詢、偵查及本院審理時應答均需經由通譯人員翻譯
    之情形即可得悉，而被告自陳其在菲律賓之受教育程度，為
    依菲律賓學制相當於小學畢業後再念4 年中學等語（見本院
    卷第67頁反面），則依據被告現有之語文能力，衡情其對於
    本國政府及大眾傳播媒體所大力宣導，應避免提供自己之電
    話門號予他人以防範成為詐欺集團之犯罪工具等訊息，難認
    已有接收並認知。
(4)、綜上，依被告之智識程度及語言能力，其是否能預見其將上
    開行動電話門號SIM 卡交付予其友人沙吉使用，將有可能供
    不法詐騙份子以撥打電話之方式，詐騙他人財物乙事，此顯
    非事理所當然，而仍有合理懷疑存在。尚難僅憑詐騙集團成
    員持有使用上開行動電話門號之事實，遽認上開行動電話門
    號係被告提供予詐欺集團成員使用，亦難遽認被告有以交付
    SIM 卡之方式幫助他人詐欺取財之不確定故意。此外，復查
    無其他積極證據足認被告有公訴人所指之前開犯行，揆諸前
    開說明，被告犯罪尚屬不能證明。
五、管轄第二審之地方法院合議庭受理簡易判決上訴案件，應依
    通常程序審理。其認案件有刑訴法第452 條之情形者，應撤
    銷原判決，逕依通常程序為第一審判決，法院辦理刑事訴訟
    簡易程序案件應行注意事項第14項定有明文。次按地方法院
    簡易庭對被告為簡易判決處刑後，經提起上訴，而地方法院
    合議庭認應為無罪判決之諭知者，依同法第455 條之1 第3
    項準用第369 條第2 項之規定意旨，應由該地方法院合議庭
    撤銷簡易庭之判決，改依第一審通常程序審判（最高法院91
    年度台非字第21號判決意旨參照）。綜上所述，本案既不能
    證明被告犯罪，原審遽為被告有罪之判決，尚有違誤，被告
    上訴意旨否認犯罪，為有理由，應由本院合議庭撤銷原判決
    ，自為第一審無罪之判決。
據上論斷，應依刑事訴訟法第455 條之1 第3 項、第369 條第1
項前段、第301 條第1 項，判決如主文。
本案經檢察官丙○○到庭執行職務。
中    華    民    國    98    年    3     月    25    日
                  刑事第十七庭審判長法  官  林淑婷
                                    法  官  邱景芬
                                    法  官  饒金鳳
以上正本證明與原本無異。
如不服本判決，應於送達後十日內，向本院提出上訴書狀，並應
敘述具體理由；其未敘述上訴理由者，應於上訴期間屆滿後二十
日內向本院補提理由書（均須按他造當事人之人數附繕本）「切
勿逕送上級法院」。
                                    書記官  莊川億
中    華    民    國    98    年    3     月    30    日


司法院資訊處製作；財團法人民間司法改革基金會備份。
